臺灣高等法院民事判決
111年度消上易字第9號
上  訴  人  劉昌盛  
訴訟代理人  陳睿智律師
            鍾李駿律師
被上訴人    龍寶興業股份有限公司

法定代理人  邵明斌  
訴訟代理人  翁鵬倫律師
受告知人    世紀人文有限公司

法定代理人  柳家承  
上列當事人間請求返還價金等事件，上訴人對於中華民國111年5
月9日臺灣臺北地方法院110年度消字第7號第一審判決提起上訴
，本院於111年11月22日言詞辯論終結，判決如下：
    主      文
上訴駁回。
第二審訴訟費用由上訴人負擔。
    事實及理由
一、上訴人主張：伊於民國109年8月5日因與受告知人世紀人文
    有限公司（下稱世紀人文公司）簽訂代辦買賣契約書（下稱
    甲契約），以新台幣(下同)12萬元向被上訴人購買被上訴人
    設置經營之天境福座塔位1個（下稱系爭甲塔位），另於同
    年8月28日因與世紀人文公司簽訂代辦買賣契約書（下稱乙
    契約，與甲契約合稱系爭契約），以48萬元再向被上訴人購
    買天境福座塔位4個(下稱乙塔位，與甲塔位合稱系爭塔位)
    。伊尚未使用系爭塔位，並已依據骨灰（骸）存放單位使用
    權買賣定型化契約應記載及不得記載事項（下稱系爭定型化
    契約）第24條第1、2款規定，於簽訂甲契約之日起14日至3
    個月內；簽訂乙契約之日起14日內之109年9月9日解除系爭
    契約。依系爭定型化契約第24條第1款、第2款規定，被上訴
    人應退還伊系爭甲塔位價金九成10萬8000元及系爭乙塔位價
    金之全額48萬元，合計58萬8000元。又系爭契約由世紀人文
    公司代理被上訴人與伊簽訂，倘認世紀人文公司無代理權，
    則被上訴人知悉此情後，仍製發永久使用權狀予伊，應屬表
    見代理或承認世紀人文代理之買賣行為，仍應負退還伊價金
    之出賣人責任等情。爰依據消費者保護法(下稱消保法)第17
    條第1項、第5項、系爭定型化契約第24條第1款、第2款規定
    ，請求被上訴人給付58萬8000元，並自受領價金時起計付法
    定遲延利息（原審判決上訴人敗訴，上訴人聲明不服，提起
    上訴）。並上訴聲明：㈠原判決廢棄。㈡被上訴人應給付上訴
    人58萬8000元，及自109年9月10日起至清償日止，按週年利
    率5%計算之利息。
二、被上訴人則以：伊於109年3月10日與訴外人豐源物業管理顧
    問有限公司（下稱豐源公司）簽立專案買賣契約書(下稱專
    案契約)，將包含系爭塔位在內之天境福座寶塔園區4樓塔位
    賣斷予豐源公司，由豐源公司自行對外銷售及承擔責任。上
    訴人係向世紀人文公司購買系爭塔位，伊非出賣人，僅因豐
    源公司依據專案契約請求，始製發塔位永久使用權狀，並非
    承認世紀人文代理之買賣行為。伊未曾授與世紀人文公司代
    理權，至上訴人提起本件訴訟後，始知悉世紀人文公司與上
    訴人簽訂系爭契約，隨即於110年2月26日發函世紀人文公司
    ，要求其不得使用系爭契約之內容對外販售商品，無表見行
    為而應負塔位出賣人責任之情事。兩造就系爭塔位無契約關
    係，亦無表見代理之情形，且上訴人為投資而購買系爭塔位
    ，並非消費者，無從依消保法及系爭定型化契約對伊解除系
    爭契約及請求伊返還買賣價金58萬8000元等語，資為抗辯。
    並為答辯聲明：上訴駁回。
三、兩造不爭執事項：
  ㈠坐落南投市○○○路00巷000號之「天境福座」骨(灰)骸存放設
    施為被上訴人經營管理之殯葬設施。
  ㈡上訴人於109年8月5日購入甲塔位，簽具甲契約，其上印刷文
    字記載「承購人於簽訂本書後，應依承購標的設施經營公司
    公告之行政規定，填妥所需之相關文件表格，並附身份證影
    本、印章等證明予代辦服務人員……負責送付標的設施經營公
    司……」、「承購標的(設施經營公司)：天境福座(龍寶興業
    股份有限公司)」(原審卷第53頁)。另簽具「收款證明」，
    其內容記載「茲因貴客戶申請投資【天境福座】，並匯入申
    請價金新台幣壹拾貳萬元整，貴客戶除暫收匯款單之證明聯
    外，為求交易周延本公司並開立此證明下列事實：一、貴客
    戶所匯之款項，確為申購【塔位】之用，不做其他用途。二
    、資金到位後即開始辦理相關文件，如塔位使用證明、憑證
    等，完件後交服務人員送達簽收。申購人簽章：劉昌盛 服
    務員簽章：柳家承 電話：(00)0000000 立據人：世紀人文
    有限公司(蓋用印章)」(下稱甲收款證明)。世紀人文公司並
    開具二聯式統一發票，號碼：CS00000000號發票、買受人：
    劉昌盛，交由上訴人收執(下稱甲發票)。(原審卷第17、21
    頁)。
  ㈢上訴人於109年8月28日購入乙塔位，簽具乙契約，其上印刷
    文字記載「承購人於簽訂本書後，應依承購標的設施經營公
    司公告之行政規定，填妥所需之相關文件表格，並附身份證
    影本、印章等證明予代辦服務人員……負責送付標的設施經營
    公司……」、「承購標的(設施經營公司)：天境福座(龍寶興
    業股份有限公司)」(原審卷第55頁)。又簽具「收款證明」
    ，其內容記載「茲因貴客戶申請投資【天境福座】，並匯入
    申請價金新台幣肆拾捌萬元整，貴客戶除暫收匯款單之證明
    聯外，為求交易周延本公司並開立此證明下列事實：一、貴
    客戶所匯之款項，確為申購【塔位】之用，不做其他用途。
    二、資金到位後即開始辦理相關文件，如塔位使用證明、憑
    證等，完件後交服務人員送達簽收。申購人簽章：劉昌盛 
    服務員簽章：柳家承 電話：(00)0000000 立據人：世紀人
    文有限公司(蓋用印章)」(下稱乙收款證明與甲收款證明合
    稱系爭收款證明)。世紀人文公司並開具二聯式統一發票，
    號碼：CS00000000號發票、買受人：劉昌盛，交由上訴人收
    執(下稱乙發票，與甲發票合稱系爭發票)。(原審卷第19、2
    1頁)。
　㈣上訴人執有被上訴人所核發，日期為109年8月21日，編號為T
    00-00000000號之永久使用權狀(4樓一區7排7列2層，即甲塔
    位)；日期均為109年9月13日，編號分別為T00-00000000號(
    4樓一區7排7列6層)、T00-00000000號(4樓一區7排7列5層)
    、T00-00000000(0樓一區7排7列6層)、T00-00000000號(位
    置：4樓一區7排7列7層)之永久使用權狀各1張(即乙塔位)(
    原審卷第45-51頁，下合稱系爭權狀)。
  ㈤上訴人於109年9月8日委託陳睿智律師以台北橋郵局137號存
    證信函寄發律師函予上訴人，其內容略以世紀人文公司為被
    上訴人之代辦業者，系爭契約之出賣人為被上訴人，並以該
    函依據系爭定型化契約及民法第259條規定，解除系爭契約
    ，被上訴人於同日收受該函文(原審卷第25-31、33頁)。
  ㈥內政部103年6月12日台內民字第103176408C號修正發布生效
    之「骨灰（骸）存放單位使用權買賣定型化契約應記載及不
    得記載事項」（即系爭定型化契約）第24條第1、2款規定：
    消費者如未使用骨灰（骸）存放單位時，得以書面向骨灰（
    骸）存放設施經營業者解除契約，骨灰(骸)存放設施經營業
    者應於契約解除日起OO日(最長不得超過30日)內依下列各款
    辦理：㈠消費者於本契約簽訂之日起14日以內解除契約者，
    骨灰(骸)存放設施經營業者退還已繳付之全部價金。㈡消費
    者於本契約簽訂之日起超過14日至3個月以內解除契約者，
    骨灰(骸)存放設施經營業者沒收之已付價金不得超過總價金
    10%。
四、本件經依民事訴訟法第463條準用同法第270條之1第1項第3
    款規定，整理並協議簡化爭點後，兩造同意以本院111年10
    月20日準備程序中，兩造協議簡化之爭點為辯論範圍（本院
    卷第109頁之筆錄）。茲就兩造之爭點及本院之判斷，分述
    如下：
  ㈠被上訴人未授權世紀人文公司與上訴人訂立系爭契約。
  ⒈按稱買賣者，謂當事人約定一方移轉財產權於他方，他方支
    付價金之契約。當事人就標的物及其價金互相同意時，買賣
    契約即為成立，民法第345條定有明文。查：上訴人與世紀
    人文公司簽訂系爭契約購買系爭塔位(詳如不爭執事項㈡、㈢)
    ，契約名稱為「代辦買賣契約書」，契約上僅記載世紀人公
    司為「代辦服務單位」，上訴人為「委託暨承購人」，購買
    標的欄則記載「天境福座（龍寶興業股份有限公司）」，並
    無世紀人文公司代理上訴人向被上訴人購買系爭塔位之記載
    ；系爭收款證明由世紀人文公司出具，僅記載上訴人交付之
    金額及用途等內容(詳如不爭執事項㈡、㈢)，未記載系爭塔位
    之出賣人，自難據以認定兩造就系爭塔位互相同意為買賣。
    是以系爭契約及系爭收款證明，雖可認定上訴人委託世紀人
    文公司代辦購買被上訴人所經營管理之塔位，且世紀人文公
    司已向上訴人收取價金等情。但被上訴人是否為出售系爭塔
    位予上訴人之出售人？世紀人文公司是否代理被上訴人出售
    塔位予上訴人？均未能依據系爭契約或系爭收款證明推知。
    上訴人主張由系爭契約及系爭收款證明可認世紀人文代理被
    上訴人出售系爭塔位予上訴人云云，尚無可採。
  ⒉被上訴人固製發系爭權狀，現並由上訴人持有（詳如兩造不
    爭執項㈣）。然被上訴人為塔位設施之經營業者，透過製發
    永久使用權狀表彰或證明持有者之使用權，在塔位使用前，
    並未限制權利之轉讓，此見系爭權狀附註欄記載：「本標的
    如有轉讓，須至本公司辦理轉讓登記後，始生效力。」即明
    。準此，塔位持有者，權利即非必然直接購自於被上訴人，
    且非直接購自於被上訴人者取得之永久使用權狀，製發者均
    會是被上訴人，否則難以使用塔位。準此，自不能僅因系爭
    權狀記載製發單位為被上訴人，即推論被上訴人為出售塔位
    予上訴人之人。
　⒊上訴人主張：系爭權狀記載上訴人為持有人，附註欄記載：
    「本標的如有轉讓，須至本公司辦理轉讓登記後，始生效力
    」，且轉讓登記表空白，可證明系爭權利為被上訴人核發之
    原始權狀，被上訴人即為出售塔位予上訴人之人云云。惟查
    ：
　①審酌系爭權狀之轉讓登記表注意事項記載「持有人如有轉讓
    、使用、換位等情事時，須持本權狀至本公司依『龍寶興業
    股份有限公司--天境福座使用管理辦法暨收費表準』及『龍寶
    興業股份有限公司--天境福座契約作業辦法』之規定辦理相
    關手續」等語，另參酌被上訴人辯稱：包含系爭塔位在內之
    天境福座4樓塔位已經全數出賣予訴外人豐源公司等語，業
    提出專案契約為證(原審卷第89-98頁)，而依據專案契約第8
    條行政手續規定：「1.永久使用權狀申請流程:①乙方(豐源
    公司)應提交基本資料(公司登記事項抄錄卡影本及乙方簽訂
    之買賣受訂單乙聯)，並檢附明載該買售商品相關內容之送
    件明細表……②甲方(被上訴人)收件覆核無誤後，應依實收金
    額開立發票予乙方，並於十個工作日內交付永久使用權狀予
    乙方。……前開永久使用權狀應載明乙方指定之使用權人姓名
    、身分證字號、基地座位位置、權狀編號……並由甲方蓋章」
    等語，可知被上訴人依據專案契約，有依豐源公司提供之買
    受人基本資料製發永久使用權狀予豐源公司之義務，遇此情
    形，自豐源公司受讓塔位使用權者，其永久使用權狀之持有
    人即應為該受讓人，所附之轉讓登記表亦會空白。據此，永
    久使用權狀及所附轉讓登記表，主要應係用於證明持有者是
    否有該權狀內容所載之權利，與塔位買賣當事人之認定無絕
    對關聯性。則系爭權狀記載上訴人為持有人，且所附轉讓登
    記表為空白，亦不能推認被上訴人為出售系爭塔位予上訴人
    之人。
　②由被上訴人提出其據以製發系爭權狀之過戶協議書(本院卷第
    135至136頁)，顯示豐源公司在出讓人欄位用印，上訴人在
    受讓人欄位蓋用印章等情，亦足認上訴人乃自豐源公司受讓
    系爭塔位，並非向被上訴人購得，自不能因系爭權狀記載持
    有人為上訴人及轉讓登記表空白即推論系爭塔位係上訴人向
    被上訴人購得。
　⒋按營業人銷售貨物或勞務，應依本法營業人開立銷售憑證時
    限表規定之時限，開立統一發票交付買受人，加值型及非加
    值型營業稅法第32條第1項前段定有明文。上訴人簽具系爭
    契約繳納價金後，係由世紀人文公司製發系爭收款證明及系
    爭發票交付上訴人，而非由被上訴人製發，此有收款證明及
    發票在卷可參(原審卷第17、19、21頁)。依據上開規定，統
    一發票應由營業人開立交付買受人，苟被上訴人為系爭塔位
    之出賣人，理應由被上訴人依據上開規定，製發統一發票。
    惟本件開立統一發票交付上訴人者，係世紀人文公司，並非
    被上訴人，益徵出售系爭塔位予上訴人之人並非被上訴人。
　⒌此外，上訴人並未提出證據證明其與被上訴人間就系爭塔位
    曾締結系爭契約或世紀人文公司有權代理被上訴人締結系爭
    契約，故上訴人主張依據消保法第17條第1項、第5項、系爭
    定型化契約第24條第1款、第2款規定，其得向被上訴人解除
    系爭契約，並請求被上訴人給付58萬8000元本息，為無理由
    。
  ㈡被上訴人並無承認世紀人文公司無權代理之行為亦無表見行
    為。
  ⒈按無代理權人以代理人之名義所為之法律行為，非經本人承
    認，對於本人不生效力。前項情形，法律行為之相對人，得
    定相當期限，催告本人確答是否承認，如本人逾期未為確答
    者，視為拒絕承認，民法第170條定有明文。是就無權代理
    行為之承認，自應以有無權代理行為存在為前提，若無無權
    代理行為存在，則無所謂承認而生效之問題。本件上訴人主
    張世紀人文公司以被上訴人代理人之名義出售系爭塔位予上
    訴人，惟此為被上訴人所否認，上訴人即應證明世紀人文公
    司在出售系爭塔位時代理被上訴人為之，始有論及被上訴人
    是否承認世紀人文公司無權代理之必要。經查：被上訴人與
    世紀人文公司簽具系爭契約，載明委任人為上訴人，世紀人
    文公司為代辦服務單位，內容並無世紀人文公司代理被上訴
    人為買賣之相關文字，且世紀人文公司以自己名義製發收款
    證明及統一發票交付上訴人，已如上述，顯非代理被上訴人
    簽訂系爭契約。上訴人亦未舉出其他足以證明世紀人文公司
    代理被上訴人出售系爭塔位之證據，故本件尚難認定世紀人
    文公司有代理被上訴人之行為。世紀人文公司既無代理被上
    訴人之行為，被上訴人自無可承認之無權代理行為存在。而
    被上訴人製發系爭權狀係出於與豐源公司之約定，亦如上述
    ，更難認被上訴人有承認世紀人文公司無權代理之意思。從
    而，上訴人主張被上訴人承認世紀人文公司之無權代理行為
    云云，應無可採。
  ⒉按由自己之行為表示以代理權授與他人，或知他人表示為其
    代理人而不為反對之表示者，對於第三人應負授權人之責任
    。但第三人明知其無代理權或可得而知者，不在此限，民法
    第169條定有明文。承上所述，本件無法認定世紀人文公司
    是以被上訴人代理人名義出售系爭塔位給上訴人，被上訴人
    自無因有表見代理而應負本人責任之情形存在。況且，上訴
    人亦無提出證據證明被上訴人曾對外表示將代理權授與世紀
    人文公司，或知悉世紀人文公司為其代理人而不為反對之表
    示之情形。至被上訴人製發系爭權狀是依其與豐源公司之契
    約關係為之，亦詳如上述，自非表見行為，是上訴人主張被
    上訴人因表見代理而應負授權人之責任云云，亦無可採。
  ⒊世紀人文公司非代理被上訴人與上訴人成立系爭契約，被上
    訴人亦無承認無權代理行為，更無表見行為。上訴人主張世
    紀人文公司無權代理被上訴人與其訂立系爭契約，經被上訴
    人承認或因表見行為而應負授權人責任，其得依據消保法第
    17條第1項、第5項、系爭定型化契約第24條第1款、第2款規
    定，向被上訴人解除系爭契約，並請求被上訴人給付58萬80
    00元本息，亦無理由。
五、綜上所述，上訴人依據消保法第17條第1項、第5項、系爭定
    型化契約第24條第1款、第2款規定，請求被上訴人給付58萬
    8000元，及自109年9月10日起至清償日止，按週年利率5%計
    算之利息，為無理由，不應准許。從而，原審所為上訴人敗
    訴之判決，並無不合。上訴論旨指摘原判決不當，求予廢棄
    改判，為無理由，應駁回其上訴
六、本件事證已臻明確，兩造其餘之攻擊或防禦方法及所用之證
    據，經本院斟酌後，認為均不足以影響本判決之結果，爰不
    逐一論列，附此敘明。
七、據上論結，本件上訴為無理由，依民事訴訟法第449條第1項
    、第78條，判決如主文。
中　　華　　民　　國　　111 　年　　12　　月　　6 　　日
                  民事第十四庭 
　　　　　　　　　    審判長法  官  周群翔 
　　　　　　　　　　　      法  官  周珮琦 
　　　　　　　　　　　      法  官  黃珮禎
正本係照原本作成。
不得上訴。
中　　華　　民　　國　　111 　年　　12　　月　　7 　　日

　　　　　　　　　　　      書記官  秦千瑜